臺灣板橋地方法院民事判決　九十年度簡上字二三三號
　　上　訴　人　佳境病媒防治清潔企業有限公司
　　法定代理人　甲○○
　　訴訟代理人　丁○○
　　法定代理人　何福田
　　訴訟代理人　丙○○
右當事人間請求費用事件，上訴人對於中華民國九十年六月十八日臺灣板橋地方法院
板橋簡易庭九十年度板簡字第一○四四號第一審判決提起上訴，本院判決如左：
    主      文
上訴駁回。
第二審訴訟費用由上訴人負擔。
    事      實
甲、上訴人方面：
一、聲明：求為判決：(一)原判決廢棄。(二)駁回被上訴人在第一審簡易之訴。
二、陳述：除與原判決記載相同者，茲引用之外，補稱：
  (一)上訴人自八十九年四月和被上訴人簽定草坪維護契約後，即盡力履約施工，唯因
    場地確實太差，違乎常理，致施工至為困難，且被上訴人驗收標準嚴苛，草割完
    不立即驗收，須等被上訴人通知後，三十日內才安排驗收。因此場地皆須無償重
    覆割草二次以上，尤其是四月份後之梅雨季節，致使四月份工程款，延至六月份
    才驗收收款。上訴人審慎查視合約，檢討若繼續履約，必長期虧損，但解約頂多
    遭被上訴人沒收幾萬元履約保證金，在衡量得失的考量下，才作出解約的決定。
    若知道解約需負擔如被上訴人訴求之未來重新招標之增加費用，上訴人自不會作
    此決定。且被上訴人因辦理重新招標等事宜是否確有增加新台幣（下同）二十五
    萬四千五百八十元之費用，亦未見被上訴人盡其舉證之責。
  (二)依被上訴人八十九年八月二十一日來函公文主旨所示「案號８９－１２草坪維護
    ．．．同時本會重新招商維護草坪所增加之費用依該約第十一條第一款第八目規
    定，．．．」，與九十年三月十九日提出之民事支付命令聲請狀之第二項所載「
    緣債務人前於．．．債權人乃依雙方所簽契約第十一條第一項之約定解除契約。
    按契約第十一條第一項第三款約定．．．。」，又如原審判決書第三頁「由前述
    規定內容可知，系爭第十一條條文共分三項第一項規定契約終止或解除情形．．
    ．」，上訴人甚或社會大眾實不知合約第十一條的第一項或第一款到底如何區分
    ，上訴人並無違反雙方合約第十一條第一項第一款規定之情事，自無須賠償被上
    訴人所請求之款項。
三、證據：除援用第一審所提證據外，補提教育部台灣省國民學校教師研習會八十九
    年八月二十一日八九國研秘字第二二四五號函影本一紙為證。
乙、被上訴人方面：
一、聲明：如主文第一項所示。
二、陳述：除與原判決記載相同者，茲引用之外，補稱：
  (一)上訴人前於民國八十九年四月十日與被上訴人簽定本件合約，詎簽約後，上訴人
    再三延滯，始終未能按期履行，嗣又於八十九年七月二十九日以公司人手不足，
    無法達成工作要求為由，提出解約申請書，其中明確表示「公司內部人員適任性
    及流動率高，在人員不固定，人數不足的情況下，工作進度無法達到貴會要求，
    為了不耽誤貴會漂亮景觀及正常運作，本公司申請解除草坪修剪合約」等語，顯
    見解約原因純係上訴人公司內部人事管理不當，導致人手不足無力履約，當然不
    可歸責被上訴人，被上訴人乃依雙方所簽訂契約第十一條第一項第一款「乙方（
    即上訴人）履約，有下列情形之一，甲方（即被上訴人）得以書面通知乙方終止
    或解除契約，且不須補償乙方因此所生之損失：．．．６、因可歸責於乙方之事
    由，致延誤履約期限，情節重大者；．．．８、無正當理由而不履行契約者；．
    ．．」之約定，解除契約。被上訴人於八十九年七月解約，八十九年度尚餘五個
    月，須另覓廠商維護草坪，乃重新辦理招標程序，發包由訴外人榮冠造景事業有
    限公司（以下稱榮冠公司）承攬，共支出四十九萬零五百元，較系爭契約原約定
    報酬五個月份二十三萬五千九百二十元，多支出二十五萬四千五百八十元，被上
    訴人乃依系爭契約第十一條第一項第三款：「依上述規定屬可歸責於乙方（即上
    訴人）之情形終止或解除契約者，甲方（即被上訴人）得依其所認定之適當方式
    ，自行或洽其他廠商完成被終止之契約；其所增加之費用，由乙方負擔。」，上
    訴人因可歸責於自己之事由致不能履約，被上訴人自得於解約後請求另覓廠商維
    護草坪所增加之費用。
  (二)系爭契約文義明確，並無誤解之虞，原審判決已詳細交代，論證引據明確，被上
    訴人爰引為答辯理由。況系爭契約除第十一條外，其他如第六條第五項第二款、
    第七條第五項第二款、第七條第五項第二款、第八條第三項第二款及第十三條第
    六項第二款，亦均見有「前款」或「第一款」之用語，前後對照觀之，各條文標
    題下，以「一、二、三、四．．．」區○○段落係該條各項，同一項下文字如有
    換行起段者，各段即稱為款，款以下以「１、２、３、４．．．」編號者為目，
    用法統一，並無誤解可能。上訴人恝置契約文字不論，爰引無關文件說明「條、
    項、款、目」用法，主張其僅在第十一條第一項第一款第一目「違反採購法第三
    十九條第二項或第三項規定之專案管理乙方」而遭被上訴人解約之情況下，始須
    賠償被上訴人解約後另覓廠商履約所增加支出之費用，若因第一款第二目至第十
    二目所定事由遭解約，則不必賠償云云，違背文義及論理解釋方法，自非可採。
  (三)被上訴人就所受損害經已舉證明確，對於因此多增加二十五萬四千五百八十元之
    支出，亦已提出先後二份契約及計算表為證，上訴人在原審未予爭執，原審依民
    事訴訟法第二百八十條第一項前段之規定，依被上訴人所舉損害金額作成判決，
    自屬合法。上訴人無視卷存證據，空言否認，自非可採。
三、證據：除援用第一審所提證據外，別無其他證據提出。
    理      由
一、本件被上訴人法定代理人原係乙○○，於訴訟中變更為何福田，經被上訴人聲明
    由何福田承受訴訟，於法自屬有據，合先敘明。
二、被上訴人起訴主張兩造於八十九年四月十日簽定草坪維護契約書，約定總價五十
    六萬六千二百元，但簽約後上訴人長期延滯，未能按期履行，嗣又於八十九年七
    月二十九日以公司人員不足為由，提出解約申請，被上訴人乃依契約第十一條第
    一項第一款第六、八目之約定解除契約；之後被上訴人因重新辦理招標程序，另
    行發包由榮冠公司維護，增加費用二十五萬四千五百八十元，爰本於契約第十一
    條第一項第三款之約定，請求上訴人給付此項增加之費用。上訴人則以被上訴人
    之請求並不合於系爭契約第十一條之約定，蓋依雙方約定，上訴人應負擔因解約
    後所增加費用，僅限於該條所稱「違反採購法第三十九條第二項或第三項規定」
    之情形，並非十二種情形，惟上訴人既無前開所述情事，且被上訴人是否因辦理
    重新招標等事宜確有增加二十五萬四千五百八十元之費用，亦未見被上訴人盡其
    舉證責任等語，資為抗辯。
三、被上訴人主張兩造於八十九年四月十日簽定草坪維護契約書，約定總價五十六萬
    六千二百元，但簽約後上訴人長期延滯，未能按期履行，嗣又於八十九年七月二
    十九日以公司人員不足為由，提出解約申請，被上訴人乃依契約第十一條第一項
    第一款第六、八目之約定解除契約之事實，業據提出草坪維護契約書影本一份、
    解約申請書影本一紙為證，且為上訴人所不爭執，並有上訴人提出之教育部台灣
    省國民學校教師研習會八十九年八月二十一日八九國研秘字第二二四五號函影本
    一紙在卷可參，堪信為真實。被上訴人另主張其於兩造解約後，重新辦理招標程
    序，另行發包委託由榮冠公司維護，因此增加費用二十五萬四千五百八十元之事
    實，復據提出其與榮冠公司簽訂之會區草坪維護契約書影本一件及報價單影本一
    紙為證，上訴人僅空言否認被上訴人增加費用之主張，惟並未提出任何證據以供
    本院審酌，其抗辯自無可採；是被上訴人此部分之主張，亦堪信為真實。至於被
    上訴人主張依兩造契約第十一條第一項第三款之約定，請求上訴人支付上開增加
    費用乙節，則為上訴人所否認，辯以本件解約並無適用第十一條第一項第三款之
    餘地。從而本件應審酌之爭點，厥在於系爭契約第十一條第一項之約定，究應如
    何解釋及適用。經本院審酌如下：
四、按解釋意思表示，應探求當事人之真意，不得拘泥於所用之辭句，民法第九十八
    條定有明文。經查系爭契約第十一條之約定文字，乃於該條文下先冠以「一、二
    、三」等數字，用以將系爭條文區分為三項，其中第一項下又分「乙方履約，有
    下列情形之一，甲方得以書面通知乙方終止或解除契約，且不補償乙方因此所生
    之損害：．．．」、「甲方未依第一款規定通知乙方終止或解除契約者，乙方仍
    應依契約規定繼續履行。」及「契約經依第一款規定終止或解除者，甲方得依其
    所認定之適當方式，自行或洽其他廠商完成被終止或解除之契約；其所增加之費
    用，由乙方負擔」三部分，該三部分雖未冠以數字，惟均齊頭書寫，可認乃屬同
    一層次之約定，應謂之為「款」，至於第一款下則再分十二目，以降低一格並冠
    以「１、２、３、４．．．」等阿拉伯數字之方式書寫，以資列舉被上訴人得終
    止或解除契約之情形，由此可見該條文第一項第三款「契約經依第一款規定終止
    或解除者」中所稱之「第一款」，乃包含第一款所列舉之十二種情形，而非僅限
    於第一目所謂之「違反採購法第三十九條第二項或第三項規定之專案管理乙方」
    一種情形；對照系爭契約第七條第五項、第八條第三項、第十三條第六項之約定
    文字，亦均係於「五」、「三」「六」等數字項下，再區分成未冠數字惟齊頭書
    寫之二部分，並將此等齊頭書寫之約定稱之為「款」，可知第十一條條文亦應作
    同樣解釋，方能符合契約文字真意；再者，第十一條第一項第一款所列舉之十二
    目，均為被上訴人所得持之終止或解除契約之理由，而系爭契約一旦經終止或解
    除，被上訴人即均有另洽其他廠商完成原契約並因此受有增加費用之可能，並非
    契約依第一目終止或解除時才會發生，益徵第十一條第一項第三款之適用範圍，
    解釋上當包括第一款所稱之十二種情形，始合於當事人締約時之真意；況被上訴
    人於八十九年八月二十一日八九國研秘字第二二四五號函中亦已載明其重新招商
    因此所增加之費用依約應由上訴人負擔之意旨，有前開函文影本附卷可參，上訴
    人亦自承業已收受該份函文，則上訴人抗辯其不知解約後尚需負擔此筆費用，若
    知道當不會申請解約云云，尚難採信。
五、縱上所述，系爭契約第十一條第一項第三款之適用範圍，既包含同條項第一款所
    稱之十二種情形，而被上訴人又係以其中第六、八目之事由解除契約，已如前述
    ，則被上訴人本於該契約第十一條第一項第三款之約定，請求上訴人支付因重新
    招商所增加之費用二十五萬四千五百八十元，及自支付命令狀繕本送達上訴人之
    翌日即九十年四月十日起至清償日止，按年息百分之五計算之利息，為有理由，
    應予准許。原審判命上訴人如數給付，於法並無不合。上訴意旨指摘原判決不當
    ，求予廢棄改判，為無理由，應予駁回。
六、本件事證已臻明確，兩造其餘攻擊防禦及舉證，核與判決結果無影響，爰不另一
    一論述，附此敘明。
七、據上論結，本件上訴為無理由，依民事訴訟法第四百三十六條之一第三項、第四
    百四十九條第一項、第七十八條，判決如主文。
中　　　華　　　民　　　國　　九十一　　年　　　二　　　月　　二十七　　日
                                  臺灣板橋地方法院民事第二庭
~B審判長法　官　陳忠行
~B　　　法　官　林海祥
~B　　　法　官　劉元斐
右正本證明與原本無異
本判決不得上訴
中　　　華　　　民　　　國　　九十一　　年　　　三　　　月　　　五　　　日
~B　    法院書記官　洪惠玲
